福建連江地方法院民事判決　　　　　　　 93年度簡上字第6號
上　訴　人　丙○○
訴訟代理人　乙○○
被 上 訴人　連江縣北竿鄉公所
法定代理人　甲○○
訴訟代理人　文鍾奇律師
當事人間請求確認土地所有權登記請求權不存在事件，上訴人對
於民國93年9月7日本院連江簡易庭93年度簡字第5號第1審判決提
起上訴，經本院於民國94年5月10日言詞辯論終結，判決如下：
    主      文
上訴駁回。
第二審訴訟費用由上訴人負擔。
    事實及理由
一、被上訴人起訴主張：坐落於連江縣北竿鄉○○段第733 地號
    土地（以下簡稱系爭土地）為連江縣政府所有，由被上訴人
    管理，於民國57年即由被上訴人使用，並設有防空設施，因
    上訴人向連江縣地政事務所申請補辦土地總登記時，主張系
    爭土地為其所有，經依法調處，調處結果認系爭土地界址依
    上訴人指界為準，由於上訴人在申請補辦總登記及調處程序
    中，未敘明其享有系爭土地所有權登記請求權之原因，亦未
    曾舉證系爭土地為其所有或時效取得，是上開調處結果顯屬
    違誤，被上訴人於93年5月24日收受調處通知書，爰於15 日
    之法定期間內，訴請確認被告對系爭土地所有權登記請求權
    不存在，並聲明：確認上訴人就坐落連江縣北竿鄉○○段第
    733地號土地之所有權登記請求權不存在等語。
二、上訴人則以：上訴人世居馬祖已有四代之久，系爭土地與上
    訴人住家連江縣北竿鄉○○段734 地號原是整體使用之範圍
    ，後因國軍為方便居民躲避砲擊，便選中系爭土地作為防空
    洞之用，防空洞就緊鄰上訴人住家之牆壁興建，而軍方為了
    讓上訴人安心，允諾防空洞興建完成後，防空洞之洞頂亦由
    上訴人使用，上訴人亦如往昔，在洞頂上堆集酒瓶、搭篷種
    瓜，並在防空洞旁側搭建木製樓梯，供2 樓之門戶進出，是
    上訴人自始認為軍方只是借用上訴人所有之系爭土地使用，
    加上當時並無土地所有權之法律規範，認為只要軍方日後不
    再使用土地時，便會將土地歸還上訴人，而因早期無土地所
    有權狀，系爭土地之所有權係來自先人之傳承，軍方借用上
    訴人土地，連江縣政府卻自行在65年將系爭土地所有權登記
    在其名下，上訴人並無從得知，是以政府開放補辦總登記後
    ，依據上訴人所提出之證明書，連江縣政府不動產糾紛調處
    之結果，認定系爭土地依上訴人所指界址為準，而應歸還於
    上訴人，並無可議之處等語，資為抗辯。
三、本件原審對於被上訴人之請求，判決確認上訴人對於坐落連
    江縣北竿鄉○○段第733地號土地，面積87點95 平方公尺之
    所有權登記請求權不存在。上訴人就敗訴部分聲明不服，求
    為判決：(一)原判決廢棄。(二)右廢棄部分，被上訴人在第一審
    之訴駁回。(三)第一、二審訴訟費用由被上訴人負擔。被上訴
    人則聲明駁回上訴人之上訴。
四、兩造不爭執之事實：
  (一)系爭土地於57年2月底即由國軍在使用，並設有防空措施。
  (二)系爭土地連江縣於65年登記為所有權人，被上訴人為管理機
    關。
五、兩造爭執之事項：
    上訴人於57年國軍佔用系爭土地前，是否已原始取得系爭土
    地之所有權？
六、本院判斷如下：
  (一)按「國有財產撥給各地國家機關使用者，名義上雖仍為國有
    ，實際上即為使用機關行使所有人之權利，故本院對於是類
    財產，向准由管領機關起訴，代國家主張所有權人之權利，
    被上訴人持有所有權狀及駐用房屋保管卡，原審認其得為起
    訴行使所有人之權利尚非無據」，最高法院著有51年台上字
    第2680號判例可資參照。是被上訴人為系爭土地之管理機關
    ，提起本件確認土地所有權登記請求權不存在之訴，應屬當
    事人適格，合先敘明。
  (二)按「確認法律關係之訴，非原告有即受確認判決之法律上利
    益者，不得提起之」，民事訴訟法第247 條定有明文，所謂
    即受確認判決之法律上利益，係指因法律關係之存否不明確
    ，致原告在私法上之地位有受侵害之危險，而此項危險得以
    對於被告之確認判決除去者而言，最高法院著有42年台上字
    第1031號判例可資參照。被上訴人係系爭土地之所有權人，
    而上訴人否認被上訴人之所有權人地位，被上訴人於私法上
    地位乃有受侵害之危險，其提起本件訴訟，有確認利益，應
    予准許。次按「當事人主張有利於己之事實者，就其事實有
    舉證之責任」，民事訴訟法第277 條定有明文。又按主張法
    律關係存在之當事人，須就該法律關係發生所須之特別要件
    ，負舉證責任（最高法院48年台上字第824號判例意旨參照
    ）。而事實為法律發生之特別要件者，在消極確認之訴應由
    被告就其存在負舉證之責任，在其他之訴應由原告就其存在
    負舉證之責（司法院院字第2269號解釋意旨參照）。依上開
    意旨，土地所有權登記請求權不存在，乃屬消極之事實，上
    訴人主張其對於系爭土地之所有權登記請求權存在，自應由
    其就此積極事實負舉證責任。
  (三)上訴人雖抗辯：系爭土地上所修建之防空洞，緊鄰其所有之
    房子，與其房子係一體結構，原係其住家範圍之一部分云云
    ，系爭土地與上訴人之子陳秋國所有之北竿鄉○○段第 734
    地號土地緊鄰，雖有連江縣地政事務所土地複丈成果圖附卷
    可稽（參原審卷第22頁），惟兩筆土地相鄰，防空洞與緊鄰
    之住家係一體之結構，並不必然代表系爭土地之原所有權即
    屬上訴人所有，是上訴人此部分之抗辯，並不能為有利之認
    定。
  (四)上訴人雖於聲請系爭土地所有權登記時提出訴外人陳仔仔、
    陳賽金所出具之證明書，證明系爭土地從38年起至57年止，
    上訴人善意且無過失占有做為住宅使用（參原審卷第25頁）
    ，惟訴外人陳仔仔、陳賽金係18年出生，於88年出具上開證
    明書時，已屆70歲，對於50年前系爭土地之使用情形，是否
    可記憶清楚，已顯屬可議，且對於上訴人於38年至57年間如
    何利用系爭土地，亦僅空言「上訴人善意且無過失占有做為
    事，是陳仔仔、陳賽金所出具之證明書，並無法證明上訴人
    於38年即已原始取得系爭土地之所有權。是以上訴人既未能
    舉證證明其於38年至57年間，已原始取得系爭土地之所有權
    ，揆諸前揭判決要旨及說明，上訴人請求登記為所有權人，
    即無可採。
  (五)況上訴人所提出陳仔仔、陳賽金證明書中所記載之「系爭土
    地從38年起至57年止，上訴人善意且無過失占有做為住宅使
    用」之事實縱使為真，惟從38年1月1日起至57年2 月底止，
    其期間並未滿20年，甚且上訴人對於占有系爭土地之始是否
    善意且無過失，亦未舉證以實其說，是上訴人抗辯其已因時
    效而取得系爭土地，亦無足採。
七、綜上所述，本件被上訴人主張系爭土地從57年即為軍方建為
    防空洞使用，連江縣自65年即登記為所有權人，上訴人並未
    原始取得或時效取得系爭土地之所有權，堪信為真實，上訴
    人所辯為不足採。從而，被上訴人本於所有權之地位遭受侵
    害，請求確認上訴人對系爭土地所有權登記請求權不存在，
    為有理由，應予准許。是則原判決為上訴人敗訴之判決，經
    核於法並無不合，上訴意旨求予廢棄改判，為無理由，應予
    駁回其上訴。
八、兩造其餘攻防，均不足以影響判決結果，爰不一一論述，並
    予敘明。
據上論結，本件上訴為無理由，依民事訴訟法第436條之1、第44
9條第1項、第78條，判決如主文。
中　　華　　民　　國　　94　　年　　5 　　月　　24　　日
                  民事庭審判長法官　洪曉能
                              法官  莊明達
                              法官  張淑華
以上正本係照原本作成
本判決不得上訴
中　　華　　民　　國　　94　　年　　5 　　月　　24　　日
                        書記官　吳秀治
